【裁判字號】    95,台上,1035
【裁判日期】    950302
【裁判案由】    違反商業會計法
【裁判全文】
最高法院刑事判決            九十五年度台上字第一０三五號
    上  訴  人  甲○○
                        號6樓.
上列上訴人因違反商業會計法案件，不服台灣高等法院中華民國
九十二年六月二十六日第二審更審判決（九十二年度上更(一)字第
六十五號，起訴案號：台灣板橋地方法院檢察署八十七年度偵字
第二三六六四號），提起上訴，本院判決如下：
    主  文
原判決撤銷，發回台灣高等法院。
    理  由
本件原判決撤銷第一審判決，依法規競合、連續犯、牽連犯之例
，論處上訴人甲○○商業負責人，以明知為不實之事項，而填製
會計憑證罪刑，固非無見。
惟查本件原判決對於上訴人主張本件公訴意旨所載上訴人之犯罪
事實，業經台灣台中地方法院檢察署檢察官為不起訴處分確定，
有民國八十六年度偵字第二五七二九號檢察官不起訴處分書乙份
在卷可憑，本件無刑事訴訟法第二百六十條規定之發現新事實或
新證據或有再審之原因，檢察官就同一案件重行起訴，自屬起訴
程序違背規定，本件應諭知不受理之判決云云。以該不起訴處分
書所認定之事實，係以：「八十六年六月間，讚宏企業公司甲○
○銷售『仿Ｔ６５Ｋ２型軍訓教學步槍』予通大行張鎮路，並收
訖貨款，卻交付以『棻多實業公司』、『瑪騏公司』等二公司開
立之發票二張，金額計新台幣（下同）二千零五十萬元，作為其
銷貨憑證，涉嫌以不當方法逃漏稅捐九十八萬元，認甲○○涉有
稅捐稽徵法第四十一條罪嫌、第四十三條第一項等罪嫌」為據，
該案係以上訴人為讚宏公司實際負責人，以不正當方法逃漏稅捐
之事實為審認對象，與本件檢察官所起訴之事實，係認上訴人為
瑪騏公司之公司負責人，開立內容不實之統一發票，幫助讚宏公
司逃漏稅捐之事實，迥然有異，並非同一案件，上訴人認本件與
台灣台中地方法院檢察署八十六年度偵字第二五七二九號乙案係
同一案件，尚非可採，本件檢察官起訴並無違背規定云云，在判
決內加以指駁，原非無見。但查刑事訴訟法第二百六十條所規定
，關於案件經檢察官不起訴處分確定後，非有同法條所規定情形
之一者，不得對於同一案件，再行起訴。其所謂同一案件，係指
被告及犯罪事實均相同而言。而被告是否同一或犯罪事實是否同
一，則以起訴所指之對象或起訴之客觀基本社會事實是否同一，
為判斷之標準。本件依上訴人所指上開檢察官不起訴處分所載之
犯罪事實為：被告張鎮路係台南市通大行及軍友企業社（負責人
登記為其妻陳美桃）實際負責經營人，被告蔡璧鑫係台中市正新
文教事業股份有限公司（下稱正新公司，負責人登記為其弟蔡璧
炤）及台北市紅氣球文化事業股份有限公司（下稱紅氣球公司，
負責人登記為劉文玲）實際負責經營人，被告劉清華係花蓮市上
嶺企業有限公司（下稱上嶺公司）負責人，吳國隆係花蓮市大勝
企業社負責人，被告甲○○係台北市聯慶電子股份有限公司（下
稱聯慶公司，負責人登記為陳中民），台北市棻多實業股份有限
公司（下稱棻多公司，負責人登記為莊濟民），台北縣鍵宏塑膠
有限公司（下稱鍵宏公司，負責人登記為陳炳煌），台北縣瑪騏
企業有限公司（下稱瑪騏公司，負責人登記為甲○○），台北縣
友庠工業股份有限公司（下稱友庠公司，負責人登記為陳猛），
台北縣讚宏企業有限公司（下稱讚宏公司，負責人登記為鄭詠心
）實際經營負責人。被告張鎮路、蔡璧鑫、劉清華、甲○○四人
均因涉違反公平交易法等經同署以八十六年度偵字第一五八八三
號起訴，渠等於八十六年五、六月間，買賣「仿Ｔ６５Ｋ２型軍
訓用教學步槍」，銷售人卻交付不實之銷售憑證予買受人列為進
項憑證，向相關稅捐機關申請扣抵銷項，致造成逃漏稅捐，計有
(一)八十六年四至六月間，正新公司蔡璧鑫實際明知僅向通大行張
鎮路購買「仿Ｔ６５Ｋ２型軍訓用教學步槍」，並已交付貸款予
張鎮路，卻收取張鎮路交付通大行以外之「軍友企業社」及甲○
○以「瑪騏公司」、「聯慶公司」、「讚宏公司」開立之發票共
五張，金額計三千零十六萬九千七百零七元（含營業稅）作為通
大行之銷項憑證，正新公司並將該些發票列為進項憑證向台中市
稅捐稽徵處申請扣抵銷項，幫助通大行逃漏稅捐一百四十三萬六
千六百六十二元。(二)八十六年五、六月間，紅氣球公司蔡璧鑫實
際明知僅向通大行張鎮路購買「仿Ｔ６５Ｋ２型軍訓用教學步槍
」，並已交付貨款予張鎮路，卻收取張鎮路交付通大行以外由甲
○○以「瑪騏公司」、「讚宏公司」開立之發票二張，金額計二
百四十五萬八千一百十元（含營業稅），作為通大行之銷項憑證
，紅氣球公司並將該些發票列為進項憑證向台北市稅捐稽徵處申
請扣抵銷項，幫助通大行逃漏稅捐十一萬七千零五十元。(三)八十
六年五、六月間，上嶺公司劉清華實際明知僅向通大行張鎮路購
買「仿Ｔ６５Ｋ２型軍訓用教學步槍」，並已交付貨款予張鎮路
，卻收取張鎮路交付通大行以外之「軍友企業社」及甲○○以「
鍵宏公司」、「讚宏公司」開立之發票共四張，金額計七百六十
六萬八千三百七十八元（含營業稅），作為通大行之銷項憑證，
上嶺公司並將該些發票列為進項憑證向花蓮縣稅捐稽徵處申請扣
抵銷項，幫助通大行逃漏稅捐三十六萬五千一百六十元。(四)八十
六年五、六月間，劉清華受花蓮市大勝企業社吳國隆委託購買「
仿Ｔ６５Ｋ２型軍訓用教學步槍」，實際明知僅向張鎮路購買並
已墊付貨款予張鎮路，卻收取張鎮路交付由甲○○以「棻多公司
」、「友庠公司」開立之發票共二張，金額計二百八十二萬三千
八百六十元（含營業稅），作為通大行之銷項憑證，劉清華並將
該二張發票轉交大勝企業社，由該企業社列為進項憑證向花蓮縣
稅捐稽徵處申請扣抵銷項，幫助通大行逃漏稅捐十三萬四千四百
七十元。(五)八十六年六月間，通大行張鎮路明知僅向讚宏公司甲
○○購買「仿Ｔ６５Ｋ２型軍訓用教學步槍」，並已付款予甲○
○，卻收取甲○○以「棻多公司」、「瑪騏公司」開立之發票共
二張金額計二千零五十萬元（含營業稅），作為讚宏公司之銷項
憑證，張鎮路並將二張發票列為進項憑證向台南市稅捐稽徵處申
請扣抵銷項幫助讚宏公司逃漏稅捐九十八萬元。(六)八十六年四月
至六月間，通大行張鎮路明知銷售「仿Ｔ６５Ｋ２型軍訓用教學
步槍」予正新公司，紅氣球公司、上嶺公司、大勝企業社等公司
，並已收訖貨款，卻交付以「軍友企業社」、「聯慶公司」、「
棻多公司」、「鍵宏公司」、「友庠公司」、「瑪騏公司」、「
讚宏公司」等七家公司開立之發票共十三張，金額計四千三百十
二萬零五十五元，予正新公司等四家公司作為其銷項憑證，涉嫌
以不正當方法逃漏稅捐二百零五萬三千三百四十五元。(七)八十六
年六月間，讚宏公司甲○○銷售「仿Ｔ６５Ｋ２型軍訓用教學步
槍」予通大行張鎮路，並收訖貨款，卻交付以「棻多公司」、「
瑪騏公司」等二公司開立之發票二張，金額計二千零五十萬元，
作為其銷項憑證，涉嫌以不正當方法逃漏稅捐九十八萬元，因認
被告張鎮路、蔡璧鑫、劉清華、甲○○等人均涉有違反稅捐稽徵
法第四十一條、第四十三條第一項等罪嫌等情，經檢察官偵查之
結果，認渠等之犯罪嫌疑尚有不足，依刑事訴訟法第二百五十二
條第十款處分不起訴，有上開不起訴處分書可考。查上開不起訴
處分書所指關於上訴人部分，上訴人之身分：分別係聯慶公司、
棻多公司、鍵宏公司、友庠公司、讚宏公司之實際經營負責人，
並為瑪騏公司之負責人，其有以瑪騏公司負責人之身分為開立不
實之統一發票者，（見上開不起訴處分書(一)、(二)、(五)、(七)所載之
事實），其另有以聯慶公司、讚宏公司、棻多公司之實際經營負
責人身分而開立不實之統一發票者（見上開不起訴處分書(一)、(二)
、(三)、(五)、(七)所記載之事實），如屬無訛，則原判決理由內認上
開不起訴處分案件，係以上訴人為讚宏公司實際負責人，以不正
當方法逃漏稅捐之事實為審認對象，與本件檢察官所起訴之事實
，係認上訴人為瑪騏公司之公司負責人，開立內容不實之統一發
票幫助讚宏公司逃漏稅捐之事實，迥然有異，並非同一案件云云
為理由，指駁上訴人之辯解，似與上開不起訴處分書所載之犯罪
事實情節，不盡相符。本件起訴之犯罪事實與上開不起訴處分書
所指關於上訴人部分之犯罪事實，是否為同一案件，非無再行研
求之餘地，因關係上訴人上開辯解是否可信及有無刑事訴訟法第
二百六十條適用之判斷，自有再加調查、審認、釐清之必要，遽
為論斷，難謂妥適。上訴意旨指摘原判決不當，尚非全無理由，
應認仍有撤銷發回更審之原因。
據上論結，應依刑事訴訟法第三百九十七條、第四百零一條，判
決如主文。
中    華    民    國  九十五  年    三    月    二    日
                      最高法院刑事第五庭
                          審判長法官  莊  登  照
                                法官  洪  明  輝
                                法官  黃  一  鑫
                                法官  林  秀  夫
                                法官  徐  昌  錦
      本件正本證明與原本無異
                                      書  記  官
中    華    民    國  九十五  年    三    月    八    日
                                                      Ｊ


司法院資訊處製作；財團法人民間司法改革基金會備份。
